【裁判字號】    85,台上,2432
【裁判日期】    851023
【裁判案由】    損害賠償
【裁判全文】
最高法院民事判決                              八十五年度台上字第二四三二號
    上 訴 人  丙○○
    被上訴人  甲○○
              乙○○
              江洪粉
              江武郎
              江  釵
              江  玫
右當事人間請求損害賠償事件，上訴人對於中華民國八十四年十月三十日台灣高等法
院台南分院第二審判決（八十四年度上字第二二○號），提起上訴，本院判決如左：
    主  文
原判決關於駁回上訴人對被上訴人甲○○新台幣三十七萬四千九百三十二元本息、乙
○○新台幣四十二萬八千七百二十一元本息、江洪粉新台幣五十九萬八千二百十九元
本息、江武郎、江釵、江玫各新台幣二十萬元本息之上訴及該訴訟費用部分廢棄，發
回台灣高等法院台南分院。
    理  由
本件被上訴人主張：上訴人於民國八十三年六月十六日駕駛併裝車因過失將江勝雄撞
倒在地，致其顱內出血，不治死亡。上訴人過失致人於死案件，經刑事法院判決確定
認上訴人有過失在案。被上訴人甲○○、乙○○為江勝雄之父母，被上訴人江洪粉為
江勝雄之妻，被上訴人江武郎、江釵、江玫為江勝雄之子女，依法上訴人應賠償被上
訴人慰撫金每人新台幣（下同）各五十萬元，及賠償扶養費損失為甲○○七十四萬九
千六百二十一元、乙○○一百零四萬八千四百四十九元、江洪粉一百九十五萬九千三
百三十六元。江洪粉因江勝雄死亡，支出殯葬費二十七萬二千六百五十四元，且於江
勝雄死亡前，支付醫藥費一萬一千五百六十九元，依法亦均應由上訴人負賠償之責等
情，求為命上訴人給付甲○○一百二十四萬九千六百二十一元、乙○○一百五十四萬
八千四百四十九元、江洪粉二百七十四萬三千五百五十九元、江武郎、江釵、江玫各
五十萬元及均加付法定遲延利息之判決（其中請求上訴人給付甲○○、乙○○各二十
一萬元、江洪粉四十七萬三千三百九十二萬元、江武郎、江釵、江玫各七萬元及均加
付法定遲延利息部分，原審維持第一審所為被上訴人勝訴之判決，駁回上訴人此部分
之上訴，未據其提起上訴，已告確定；又請求上訴人給付甲○○六十六萬四千六百八
十九元、乙○○九十萬九千七百二十八元、江洪粉一百六十七萬一千九百四十八元、
江武郎、江釵、江玫各二十三萬元及均加付法定遲延利息部分，業經第一審及原審為
被上訴人敗訴之判決，未據其提起上訴，亦告確定）。
上訴人則以：被害人江勝雄無照駕駛機車，又未戴安全帽，行經無號誌之交岔路口，
未減速慢行，作隨時停車之準備，致發生本件車禍，與有過失。甲○○、乙○○、江
洪粉迄未證明其不能以自己之財產維持生活，不得向伊請求賠償扶養費。且縱可請求
，僅可以申報綜合所得稅扶養親屬寬減額為計算標準。又江洪粉所支出之殯葬費，部
分非屬必要等語，資為抗辯。
原審維持第一審判決關於命上訴人給付甲○○五十八萬四千九百三十二元、乙○○六
十三萬八千七百二十一元、江洪粉一百零七萬一千六百十一元、江武郎、江釵、江玫
各二十七萬元及均加付法定遲延利息部分，駁回上訴人此部分之上訴（其中甲○○、
乙○○各二十一萬元本息、江洪粉四十七萬三千三百九十二元本息、江武郎、江釵、
江玫各七萬元本息部分，未據上訴人聲明不服，已告確定，不在本院審判之範圍），
無非以：被上訴人主張上訴人於八十三年六月十六日十一時許，無照駕駛拼裝車，沿
嘉義縣大林鎮○○里村道往溝背里行駛，途經該里三鄰六號前二十公尺處無號誌交岔
路口時，應注意讓直行車先行，而當時係晴天，無障礙物，視距良好，並無不能注意
之情形，竟疏未注意，冒然搶先右轉。適江勝雄騎機車直行，因煞避不及，撞及被上
訴人之拼裝車，致江勝雄顱內出血，經送醫急救不治死亡，上訴人因而觸犯過失致死
罪，業經法院判處有期徒刑一年二月確定。被上訴人分別為江勝雄之父、母、妻及子
女，因上訴人之不法侵害，致受有損害等情，業據提出台灣嘉義地方法院八十三年度
交訴字第一六九號、最高法院八十四年度台上字第一九二五號刑事判決各一份為證，
並經第一審調閱上開刑事卷宗查證屬實，有道路交通事故調查報告表(一)、(二)、檢察官
相驗屍體證明書、檢察官相驗結果報告及照片等件影本及戶籍謄本可證，且為上訴人
所不爭執，堪信為真實。被上訴人以上訴人因過失不法侵害其權利致受有損害為由，
依民法第一百八十四條第一項、第一百九十二條、第一百九十四條規定，請求上訴人
賠償其所受之各項損害，自屬有據。查(一)關於醫藥費部分：江洪粉主張其於江勝雄死
亡前支出醫藥費一萬一千五百六十九元，有其提出之醫藥收據三張可證，且為上訴人
所不爭執，依該收據所載項目及江勝雄生前所受傷害觀之，均屬治療上必要之費用，
江洪粉此部分之請求應予准許。(二)關於殯葬費部分：江洪粉主張其因江勝雄死亡而支
出殯葬費二十六萬九千六百十六元，提出收據十二紙為證，其中剔除部分非必要費用
外，其餘二十二萬五千五百九十八元均屬必要費用，江洪粉此部分之請求亦應准許。
(三)關於扶養費部分：甲○○係六年十一月九日生，於江勝雄死亡時，為七十六歲又七
個月，依內政部編印之台灣地區平均餘命表，尚有餘命八‧○一年。乙○○係十年一
月九日生，於江勝雄死亡時，為七十三歲又五個月，依該餘命表，尚有餘命十二‧三
六年。又甲○○、乙○○共育有四名兒子，且均已成年而有工作能力，江勝雄為彼等
長子，有戶籍謄本可稽，而夫妻又互負扶養之義務，故甲○○、乙○○各僅喪失五分
之一之扶養權利。又江洪粉係三十年九月六日出生，於江勝雄死亡時，為五十二歲又
九個月，依該餘命表，尚有餘命二八‧四六年。然因江勝雄死亡時為五十二歲，依該
餘命表，尚有餘命二五‧四○年，江洪粉所可請求扶養之年限，應以江勝雄可扶養之
餘命為依據。江洪粉與江勝雄共育有子女江武郎、江釵、江玫三人，且均成年而有工
作能力，而夫妻又互負扶養之義務，則江洪粉所喪失之扶養權利亦為四分之一。依行
政院主計處編製之國民個人所得與消費支出表所載七十九年平均每人每年消費支出額
十一萬三千七百七十五元計算，並依霍夫曼計算法扣除中間利息後，被上訴人所得請
求之扶養費為甲○○十四萬九千九百二十四元、乙○○為二十萬九千六百九十元、江
洪粉為四十五萬三千五百十二元。(四)關於慰撫金部分：審酌江勝雄生前務農，子女均
已成年，上訴人亦係務農等兩造之身分、地位、經濟情形及被上訴人痛苦之程度等情
狀，認甲○○、乙○○、江洪粉各請求五十萬元、江武郎、江釵、江玫各請求三十萬
元之慰撫金為相當。綜上所述，被上訴人所得請求者為：甲○○六十四萬九千九百二
十四元、乙○○七十萬九千六百九十元、江洪粉一百十九萬零六百七十九元、江武郎
、江釵、江玫各三十萬元。次查江勝雄於車禍發生時，未戴安全帽，為被上訴人所不
爭執，若當時江勝雄頭戴安全帽，或不致造成頭顱內出血而死亡之結果，是本件車禍
，江勝雄與有過失，應負十分之一之過失責任，依民法第二百十七條第一項規定，應
減輕上訴人十分之一之賠償金額。從而被上訴人請求上訴人賠償甲○○五十八萬四千
九百三十二元、乙○○六十三萬八千七百二十一元、江洪粉一百零七萬一千六百十一
元、江武郎、江釵、江玫各二十七萬元，及其法定遲延利息，為無不合，應予准許等
詞，為其判斷之基礎。
惟查上訴人抗辯被害人江勝雄於本件車禍之發生與有過失，除主張江勝雄未戴安全帽
外，並主張江勝雄無照駕駛，行經無號誌之交岔路口，未減速慢行，作隨時停車之準
備等情，聲請原審向交通部公路總局嘉義監理站函查，及訊問證人簡江雪（見原審卷
六、六五、六六、一二九頁）。乃原審就此恝置不論，亦未依上訴人之聲請函查及訊
問該證人；單憑江勝雄未戴安全帽，認其於本件車禍僅應負十分之一之過失責任，未
免速斷。次查受扶養權利者為直系血親尊親屬或配偶時，無謀生能力之限制雖不適用
，仍以不能維持生活者為限，此觀民法第一千一百十七條、一千一百十六條之一之規
定自明。上訴人於原審具狀請求向嘉義縣稅捐稽徵處及財政部函調江勝雄遺產申報資
料及被上訴人財產歸戶資料，資為認定上訴人應否負賠償扶養費義務之依據。原審未
為函調或明不必調查之理由，即認上訴人應賠償江勝雄之父母甲○○、乙○○、及
江勝雄之妻江洪粉扶養費之損失，自有未洽。又查原審准江洪粉醫藥費部分之請求，
並未明其法律上之依據，難謂無判決不備理由之違法。末查江洪粉殯葬費請求部分
，其中中午宴席七千五百元、做獅二萬七千元，何以係屬必要費用，原審未予澄清，
亦有可議。上訴論旨指摘原判決其敗訴部分（上訴人未上訴而已確定部分除外）為不
當，聲明廢棄，非無理由。
據上論結，本件上訴為有理由，依民事訴訟法第四百七十七條第一項、第四百七十八
條第一項，判決如主文。
中      華      民      國    八十五    年      十      月    二十三    日
                              最高法院民事第七庭
                                  審判長法官  蕭  亨  國
                                        法官  吳  正  一
                                        法官  楊  隆  順
                                        法官  陳  淑  敏
                                        法官  徐  璧  湖
      右正本證明與原本無異
                                              書  記  官
中      華      民      國    八十五    年     十一     月     十五     日


司法院資訊處製作；財團法人民間司法改革基金會備份。
